【裁判字號】    98,重訴,408
【裁判日期】    990304
【裁判案由】    確認本票債權不存在
【裁判全文】
臺灣臺北地方法院民事判決             98年度重訴字第408號
原      告  聯虹營造有限公司
法定代理人  乙○○
訴訟代理人  李文輝律師
被      告  丙○○
訴訟代理人  桂大正律師
訴訟代理人  甲○○
上列當事人間確認本票債權不存在事件，本院於民國99年2月11
日言詞辯論終結，判決如下：
    主  文
確認被告持有原告為發票人，發票日為民國九十六年一月十一日
、到期日為民國九十六年四月十一日，票載金額為新臺幣壹仟貳
佰萬元，票號為101482之本票，對原告之票據債權不存在。
原告其餘之訴及其假執行之聲請均駁回。
訴訟費用由被告負擔十三分之十二，餘由原告負擔。
    事實及理由
壹、程序方面：
    按確認法律關係之訴，非原告有即受確認判決之法律上利益
    者，不得提起，民事訴訟法第247條第1項前段定有明文。而
    所謂受確認判決之法律上利益，係指因法律關係之存否不明
    確，致原告在私法上之地位有受侵害之危險，而此項危險得
    以對於被告之確認判決除去之者而言（最高法院52年度台上
    字第1240號判例參照）。經查，本件被告執有原告為發票人
    、發票日為民國96年1月11日、到期日為同年4月11日，票載
    金額為新臺幣（下同）1200萬元之本票一紙（下稱系爭本票
    ），取得台灣板橋地方法院（下稱板橋地院）96年度票字第
    12706號民事裁定，復向板橋地院聲請對原告為強制執行，
    經該院以98年度司執助字第1255號強制執行事件受理在案，
    惟原告主張系爭本票因屬偽造，顯有排除負擔票據責任危險
    之必要，堪認原告有即受確認判決之法律上利益。
貳、實體方面：
一、原告主張：
  (一)被告持有原告為發票人，發票日為96年1月11日、到期日為
    同年4月11日，票載金額為1200萬元之系爭本票，經到期提
    示未獲付款，持以向板橋地院聲請本票裁定，經該院以96年
    度票字第12706號裁定准許。然兩造間並無債權債務關係，
    且原告並未簽發過系爭本票，該本票上之原告公司及法定代
    理人之印文均屬偽造，簽名更非原告法定代理人所為，為此
    ，提起本件確認系爭本票債權不存在訴訟。
  (二)又系爭本票並非原告所簽發，經被告持以為強制執行後，致
    使第三人誤信原告積欠被告1200萬之債務，嚴重影響原告之
    信用，為此，爰依民法第195條之規定，請求被告賠償其非
    財產上之損害等語。聲明：確認被告持有系爭本票債權不存
    在；被告應給付原告100萬元及自起訴繕本送達翌日起計付
    之法定遲延利息，並願供擔保請准宣告假執行。
二、被告則以：系爭本票係由原告公司之經理魏煌為尋金主借貸
    ，透過訴外人陳忠弼持相關借貸資料向其借貸1200萬元，並
    以訴外人楊晉德所有之土地設定抵押權予伊，被告則簽發10
    50萬元之支票（票號AB123456）及150萬之現金交付予陳忠
    弼，再由陳忠弼交付魏煌簽收後，由陳忠弼交付系爭本票予
    被告。兩造間確有債權債務關係存在，且系爭支票係由原告
    公司經理魏煌所簽發，原告自應負表見代理人之授權人責任
    等語抗辯之。聲明：駁回原告之訴及其假執行之聲請。
三、本件兩造經協議爭執事項如後：
  (一)被告曾持票號101482、發票日96年1月11日、到期日96年4
    月11日、金額1200萬元之系爭本票向板橋地院聲請裁定准予
    強制執行，經該院於96年11月8日以96年度票字第12706號裁
    定准許在案（下稱系爭本票裁定）。
  (二)被告以系爭本票裁定為執行名義，向板橋地院聲請對原告為
    強制執行，經該院以98年4月7日板院輔98司執助星字第1255
    號執行命令禁止原告在1 200萬元及自96年4月11日起至清償
    日止按週年利率6%計算之利息，及該案執行費96,000元之範
    圍內，收取對第三人永豐銀行板新分行之存款債權或為其他
    處分，第三人亦不得對原告清償（見原證3）。
  (三)台北縣淡水鎮幸福社區Ｂ棟因欲進行九二一地震災後重建，
    由淡水鎮幸福社區Ｂ棟都市更新會經由公開招標最有利標決
    標手續遴選原告承攬拆除重建之全部工程，原告遂與淡水鎮
    幸福社區Ｂ棟都市更新會簽訂被證2號之拆除重建工程總約
    。
  (四)原告前以被告涉犯偽造有價證券等案件，向臺灣臺北地方法
    院檢察署提起告訴，案經該署於98年6月26日以98年度偵字
    第14372號不起訴處分書對被告為不起訴處分（見被證8）。
  (五)系爭本票發票人欄位上之「聯虹營造有限公司」、「乙○○
    」之印文，與原告公司之公司登記案卷內有限公司變更登記
    表上之「聯虹營造有限公司」、「乙○○」之印文，二者並
    不相同。
四、得心證之理由：
  (一)按當事人主張有利於己之事實者，就其事實有舉證之責任，
    為民事訴訟法第277條前段所明定。再按，支票為無因證券
    ，僅就支票作成前之債務關係，無庸證明其原因而已。至該
    支票本身是否真實，即是否為發票人所作成，即應由支票債
    權人負證明之責，此觀民事訴訟法第二百七十七條規定之法
    理至明；又表見代理云者，即代理人雖無代理權而因有可信
    其有代理權之正當理由，遂由法律課以授權人責任之謂，而
    代理僅限於意思表示範圍以內，不得為意思表示以外之行為
    ，故不法行為及事實行為不僅不得成立代理，且亦不得成立
    表見代理，最高法院五十年度台上字第一六五九號、五十五
    年度台上字第一○五四號判例參照。本件被告持系爭本票聲
    請本票裁定獲准對原告為強制執行，然原告以系爭本票非其
    所簽發提起本件訴訟，依前揭法條及判例意旨，被告自應對
    系爭本票本身是否真實，即是否為發票人所作成之事實負舉
    證之責。查系爭本票發票人欄位上之「聯虹營造有限公司」
    、「乙○○」之印文，與原告公司之公司登記案卷內有限公
    司變更登記表上之「聯虹營造有限公司」、「乙○○」之印
    文，二者並不相同之事實，為兩造所不爭執，已如前述，是
    系爭本票之發票章並非真正且屬偽造一節，已堪認定。又系
    爭本票之發票章既非真正，並為原告主張系爭本票遭魏煌所
    偽造，而魏煌非該公司經理一節，業據提出台灣台北地方法
    院檢察署通緝書及經本院調取勞工保險資料，有該勞工局98
    年8月18日保承資字第9810309410號函附卷為證，則魏煌偽
    造原告印章公司及法定代理人章簽發系爭本票，亦可認定。
    依上開判例意旨可知，魏煌偽造系爭本票既屬不法行為，自
    無得成立表見代理之餘地，是被告逕以抗辯原告應負表見代
    理之責云云，即無足採。準此，原告請求確認被告持有之系
    爭本票，其本票債權對其不存在一節，應屬有據。
  (二)復按，公司係依法組織之法人，其名譽遭受損害，無精神上
    痛苦可言，最高法院六十二年台上字第二八０六號判例參照
    。查原告為依法組織之法人，業據本院調閱該公司登記案卷
    影印附卷為證，依上開判例意旨可知，其自無精神上痛苦可
    言，是其主張系爭本票非其所簽發，經被告持以為強制執行
    ，致使第三人誤信原告積欠被告1200萬之債務，嚴重影響原
    告之信用，因而請求被告賠償其非財產上之損害100萬元云
    云，即屬無據。
五、綜上所述，原告主張系爭本票係造偽造，請求確認如主文第
    一項所示，為有理由，應予准許。至於其請求被告應賠償其
    非財產上損害及自起訴狀繕本送達翌日起計付之法定遲延利
    息，為無理由，應予駁回。又原告敗訴部分，其假執行之聲
    請已無所附麗，併予駁回之。
六、本件事證已臻明確，兩造其餘之攻擊防禦方法及舉證，經本
    院審酌後，認均不足以影響本判決之結果，毋庸一一論列，
    併此敘明。
七、據上論結，本件原告之訴為一部有理由，無理由，依民事訴
    訟法第79條，判決如主文。
中    華    民    國    99    年     3     月    4    日
                  民事第五庭  法  官  洪純莉
以上正本係照原本作成。
如對本判決上訴，須於判決送達後20日內向本院提出上訴狀。
中    華    民    國    99    年     3     月    4    日
                              書記官  邱美嫆
附表：

司法院資訊處製作；財團法人民間司法改革基金會備份。
